臺灣臺東地方法院民事判決
110年度簡上字第17號
上  訴  人  陸韋江
訴訟代理人  陸曉瑩
被  上訴人  張秋婷
上列當事人間請求拆除地上物返還土地事件，上訴人對於中華民
國110年3月26日本院臺東簡易庭109年度東簡字第189號第一審簡
易判決提起上訴，經本院合議庭於中華民國110年9月29日言詞辯
論終結，判決如下：
   主      文
上訴駁回。
第二審訴訟費用由上訴人負擔。
    事實及理由
壹、上訴聲明：
一、上訴人方面：㈠原判決廢棄；㈡被上訴人第一審之訴駁回。
二、被上訴人方面：如主文所示。
貳、本事件經本院審理結果，認原審判決之結果，經核於法要無
    不合，應予維持，並引用原審判決記載之事實及理由。
參、上訴人之上訴意旨，除與原審抗辯意旨相同，並經原審判決
    理由詳予論述駁斥者，不再贅敘外，上訴意旨雖另以：被上
    訴人於民國80年間，購置坐落臺東縣○○市○○段000000地號土
    地（下稱系爭土地）及坐落其上同段589建號建物即門牌號
    碼臺東縣○○市○○街000巷00號房屋（下合稱系爭房地）並搬
    入，上訴人所有與系爭土地相鄰之同段1015-1地號土地暨其
    上同段822 建號建物即門牌號碼臺東縣○○市○○街000巷00號4
    樓房屋以及同段826 建號建物即門牌號碼臺東縣○○市○○街00
    0 巷00號房屋（下合稱上訴人房地），係於82年間建築完成
    ，附連其上之民生水電管線設施，即如原審判決附圖所示編
    號A4部分（鋁製排風管）、A6至A7部分（塑膠管）、A8至A1
    0部分（冷氣室外機、冷氣管線及鐵架）等地上物（下合稱
    系爭地上物），亦係當時即已設置，非上訴人故意設置，此
    並為被上訴人當時所知悉，上訴人之父陸俊仁於93年間購入
    上訴人房地，迄至105年間上訴人受贈房地，均從未有過變
    更，上訴人並願支付償金，依民法第796條第1項、第796條
    之1第1項規定，被上訴人應不得請求拆除系爭地上物返還土
    地。又系爭地上物占用系爭土地之面積未達1平方公尺，占
    用範圍甚微，亦未造成重大損失；且系爭土地內之水溝，有
    兩造及其他三戶民生用水通過，足見被上訴人請求拆除系爭
    地上物，係以損害上訴人為主要目的，如上訴人家庭用水改
    道由自己土地內排水，除有土地高低差問題難以解決外，且
    施工耗費巨大，更將影響上訴人房地基地安全之虞，被上訴
    人所為，實有違誠信原則或屬權利濫用等語。惟查：
一、系爭地上物需藉由精密儀器測量，始能確定有無越界及其範
    圍，難認被上訴人於設置當時即已知悉；且系爭地上物非上
    訴人房地本體，將之拆除截斷，應無礙於系爭房地整體，非
    民法越界建築規範之標的。
（一）土地所有人建築房屋非因故意或重大過失逾越地界者，  
      鄰地所有人如知其越界而不即提出異議，不得請求移    
      去或變更其房屋，固為民法第796條第1項前段所明定。  
      惟所謂土地所有人建築房屋逾越疆界者，鄰地所有人如  
      知其越界，而不即提出異議，不得請求移去或變更其建  
      築物，係指鄰地所有人於土地被越界建築當時明知而不  
      即時反對，不得於事後請求拆除建築物而言；且主張鄰  
      地所有人知其越界而不即提出異議者，應就此項事實負  
      舉證責任（最高法院 81 年度台上字第 938 號 、82年  
      度台上字第1799號、86 年度台上字第 651 號判決意旨  
      參照）。又民法第796條所定鄰地所有人之忍受義務，係 
       為土地所有人所建房屋之整體，有一部分逾越疆界，若 
       予拆除，勢將損及全部 建築物之經濟價值而設。倘土地
        所有人所建房屋整體之外，越界加建之地上物，則鄰地
        所有人請求拆除，原無礙於所建房屋之整體，即無該條
        規定之適用（最高法院59 年台上字第 1799 號、62 年
        台上字第 1112 號、67 年台 上字第 800 號 判例意旨
        參照），此於法院適用民法第 796-1 條第 1項規定，
    斟    酌公共利益及當事人利益，免為全部或一部之移去或
    變    更的情形，自亦從同。
 (二）觀諸原審判決附圖及卷附之照片（見原審卷100、101頁）
      所示，系爭地上物係分別附連於上訴人房地外牆之鋁製排
      風管（A4部分）、塑膠管（A6至A7部分）、冷氣室外機、
      冷氣管線及鐵架（A8至A10部分），系爭地上物逾越地界
      占用系爭土地之面積，因面積各小於1平方公尺，依圖解
      法測量未達進位標準，其面積計算為零；嗣經本院函囑原
      測量機關依地籍測量實施規則第152條前段規定，將面積
      計算至平方公尺小數點下第二位為止，重新測繪面積結果
      ，其中A8至A10之冷氣室外機、冷氣管線及鐵架，面積依
      序各僅0.12、0.03、0.05平方公尺，A4部分之鋁製排風管
      及A6至A7部分之塑膠管，更連0.01平方公尺都不到，此有
      臺東縣臺東地政事務所110年8月11日東地所測量字第1100
      005279號函檢附之土地複丈成果圖可查（見上訴卷12-13
      頁）。顯見系爭地上物逾越地界占用系爭土地之面積均不
      大，非藉由精密儀器測量，難以確定其是否有越界及其越
      界之範圍，上訴人指摘系爭地上物設置當時，被上訴人即
      已知悉越界，自無可採。況系爭地上物雖分別附連於上訴
      人房地外牆，但非上訴人房地本體，縱將A8至A10之冷氣
      室外機、冷氣管線及鐵架拆除，或將A4部分之鋁製排風管
      及A6至A7部分之塑膠管截斷，應無礙於系爭房地之整體，
      自非民法第796條第1項、第796條之1第1項越界建築規範
      之標的，上訴人上訴理由，援引上開民法越界建築之規定
      ，主張被上訴人不得請求拆除系爭地上物返還土地，應屬
      無據。　
二、兩造關於上訴人房地排水問題之攻防，非本事件審理之標的
    法律關係，經比較衡量兩造之利益及損害，被上訴人並無違
    反誠信原則或權利濫用之處。
（一）所謂誠實信用之原則（誠信原則，民法第148條第2項參照
      ），係在具體的權利義務之關係，依正義公平之方法，確
      定並實現權利之內容，避免當事人間犧牲他方利益以圖利
      自己，自應以權利人及義務人雙方利益為衡量依據，並應
      考察權利義務之社會上作用，於具體事實妥善運用之方法
      （最高法院86年度台再字第64號判決意旨參照）。而誠信
      原則之法理，自羅馬法以還，再經各國立法、學說及判例
      擴大機能領域後（如我國民法於總則編第148條第2項增訂
      誠信原則條款，並將原列於債編之第219條規定刪除，使
      原適用範圍僅侷限於債之關係內之誠信原則，擴大成為民
      法各編之基本原則），實際上已有濫用此一法理之虞，法
      院在運用上自應審慎，僅於權利行使之結果顯然於正義公
      平有所違背之情形下，始能以誠信原則介入審查，不宜僅
      因權利人行使權利稍有不妥，即率認有違誠信，使其權利
      受限或失效，以免法之安定性遭嚴重侵害，致使原本為民
      事法最高指導原理之精靈，反而轉成法規及契約濫加解釋
      適用之藉口。又民法第148條第1項係規定權利之行使，不
      得違反公共利益，或以損害他人為主要目的。若當事人行
      使權利，雖足使他人喪失利益，而茍非以損害他人為主要
      目的，即不在該條項所定範圍之內；至於權利之行使，是
      否以損害他人為主要目的，應就權利人因權利行使所能取
      得之利益，與他人及國家社會因其權利行使所受之損失，
      比較衡量以定之（最高法院45年台上第105號、71年台上
      字第737號判例意旨參照）。
（二）兩造提出之書狀及言詞陳述，雖一再針對上訴人房地的排
      水（廢污水），有無及得否排入系爭土地內水溝之問題進
      行攻防。惟被上訴人提起本件訴訟，係依照民法第767條
      第1項前段、中段物上請求權之規定，聲明請求將占有系
      爭土地範圍內之系爭地上物拆除並返還土地，其聲明請求
      及原審判決暨本院審理之標的法律關係，並不在於禁止上
      訴人房地排水（排放廢污水）進入系爭土地內之水溝，亦
      無解決相鄰土地排水的效果，僅將A6至A7逾越界址之部分
      塑膠管截斷，當亦不影響該水管之排水功能（A8至A10部
      分之冷氣室外機、冷氣管線及鐵架，以及A4部分之鋁製排
      風管，則與上訴人房地之排水無涉），故兩造關於上訴人
      房地排水問題之攻防，自非本院判斷被上訴人有無違反誠
      信原則或權利濫用情事時，所應審酌之事項。而系爭地上
      物逾越地界占用系爭土地之面積均不大，將之拆除（截斷
      ）對被上訴人所能回復之利益固然無幾，但上訴人將系爭
      地上物拆除截斷，亦僅需支出少許工費，其所受損失亦不
      大，被上訴人請求拆除越界之系爭地上物返還土地，並無
      顯然違背正義公平之處，且經比較衡量後，亦不能認有何
      權利濫用之情事，上訴人該部分之上訴理由，亦無可採。
肆、綜上所述，上訴人所執前詞，指摘原審判決不當，求予廢棄
　　改判，為無理由，應予駁回。　
伍、本件事證已臻明確，兩造其餘攻擊防禦方法及所提證據，經
    核與判決結果不生影響，爰不逐一論述，併此敘明。
陸、據上論結，本件上訴為無理由，依民事訴訟法第436之1第3
    項、第463條、第449條第1項、第454條第1項、第2項、第78
    條，判決如主文。
中　　華　　民　　國　　110 　年　　10 　　月　　13 　日
                       民事庭審判長法  官  劉長宜
　　　　　　　　　　　　　　　　　 法  官  陳兆翔         法  官  王麗芳
以上正本係照原本作成。　　　　　　　　　　　　　　　　　
本判決不得上訴。
中　　華　　民　　國　　110 　年　　10　　月　　14　　日
                                  書記官   高竹瑩